【裁判字號】    90,訴,1847
【裁判日期】    901218
【裁判案由】    確認債權不存在
【裁判全文】
臺灣臺南地方法院民事判決  九十年度訴字第一八四七號
    原      告  乙○○
    被      告  台南縣新化鎮農會
    法定代理人  甲○○
右當事人間請求確認債權不存在事件，本院判決如左：
    主      文
原告之訴駁回。
訴訟費用由原告負擔。
    事實及理由
一、原告起訴主張：（一）坐落台南縣新化鎮○○○段一０四六地號、地目田、面積
    二三０四平方公尺土地（下稱系爭土地）原為訴外人姚水深所有，姚水深於民國
    八十五年八月間以系爭土地為擔保向被告借款新台幣（下同）七十萬元，設定權
    利價值本金最高限額一百二十五萬元之抵押權（收件日期為八十五年八月二十日
    ，字號為新地普字第一二八八四號，登記日期為八十五年八月二十二日，權利存
    續期間自八十五年八月十九日至一百十五年八月十九日，下稱系爭抵押權），姚
    水深於借得上開款項數月後已全部還清，當時曾要求被告塗銷系爭抵押權設定登
    記，被告職員回答可不用塗銷，以後再借不必再設定，因此姚水深未堅持塗銷，
    惟姚水深迄今亦未再以系爭土地為擔保向被告借款。嗣姚水深於八十八年八月間
    將系爭土地以總價六百萬元賣給原告，原告已繳清全部買賣價金，姚水深乃於八
    十八年十月十五日將系爭土地所有權移轉登記與原告，惟系爭抵押權並未塗銷。
    （二）又另一訴外人陳吳金鶯在姚水深向被告借款設定抵押之前，亦曾向被告借
    款，陳吳金鶯除提供其自己土地為擔保設定抵押權外，並邀姚水深為連帶保證人
    ，多年來借款到期換單後，最後一次之借據期限為七十九年一月五日起至九十二
    年五月十一日止，由於陳吳金鶯自八十九年五月十一日起未再繳納本息，被告發
    覺保證人姚水深先前所設定之系爭抵押權未塗銷，惟系爭土地已出賣移轉登記與
    原告，因而聲請本院裁定拍賣原告所有之系爭土地，已經本院九十年度拍字第一
    七一六號民事裁定准予拍賣在案。（三）按最高限額抵押權所擔保之債權，必須
    為自一定範圍內發生之債權，最高限額抵押權不僅仍具有其特定性，且係從屬於
    此項一定範圍之法律關係，故最高限額抵押權所擔保者，即係由此項法律關係（
    基礎關係）所不斷發生之債權，則其所擔保之債權應有一定範圍之限制，較為合
    理。而概括最高限額抵押權，因其所擔保之不特定債權，無一定之基礎關係為其
    發生原因，是該抵押權已無一定之法律關係可資從屬，故已違反抵押權之從屬性
    ，自難承認其為有效。且概括最高限額抵押權之設定，常係經濟上強者之金融機
    關，以附合契約之形式，使經濟上弱者之債務人不得不加以接受，抵押權人然後
    利用抵押物交換價值之獨占，立於較諸其他債權人優勢之地位，使抵押人在經濟
    上終於臣服於抵押權人控制之下，形成壓迫經濟上弱者之不公平後果，有違社會
    正義之理想。本件訴外人姚水深於前揭時雖曾以系爭土地設定抵押作為向被告借
    款之擔保，惟其目的僅在擔保自己之借款，並未同意擔保陳吳金鶯向被告之借款
    ，故無論陳吳金鶯向被告之借款時間成立在先或成立在後，均與姚水深向被告借
    款而提供系爭土地設定之抵押權完全無關，被告對於姚水深就該土地抵押權所擔
    保之範圍，自無包括姚水深替陳吳金鶯作保之連帶債務。因抵押權設定契約，亦
    為民法上之有名契約，雙方就抵押權所擔保之範圍，應依雙方之意思表示內容而
    定，姚水深當初提供系爭土地設定抵押之目的非常明確，僅係為擔保其本身向被
    告之借款而已，並不包括擔保陳吳金鶯向被告之借款，故被告不得拍賣原告所有
    之系爭土地，只能就陳吳金鶯、姚水深名下之其他財產求償。爰依民法第七百六
    十七條、第二百四十七條之一規定，提起本件訴訟等語，並聲明：（一）確認被
    告對於訴外人姚水深以系爭土地設定登記權利價值本金最高限額一百二十五萬元
    之系爭抵押權所擔保之債權不存在。（二）訴訟費用由被告負擔。
二、被告則以：訴外人姚水深於八十五年八月間為被告提供系爭土地為擔保，向被告
    借款七十萬元，設定權利價值本金最高限額一百二十五萬元之抵押權，其存續期
    間自八十五年八月十九日起至一百十五年八月十九日止。此外，姚水深又擔任另
    一訴外人陳吳金鶯向被告借款四百六十萬元之連帶保證人，而陳吳金鶯自八十九
    年五月十一日起即未繳納本息，因主債務人未清償債務，姚水深之保證債務即已
    發生，且依系爭抵押權設定契約書其他約定事項第一條明載：「立抵押權設定契
    約書人（擔保物提供人）所提供之本抵押物其擔保範圍，包括債務人、擔保物提
    供人對抵押權人台南縣新化鎮農會，為擔保對貴會現在（包括過去所負現在尚未
    清償）、將來所負之借款、票據、保證、損害賠償等，以及其他一切債務．．．
    ．」等語，足認被告對於訴外人姚水深就系爭土地設定最高限額抵押權擔保之債
    權範圍，自包括姚水深為陳吳金鶯作保之連帶保證債務在內，而陳吳金鶯於八十
    九年五月十一日即未依約清償本息，被告自得拍賣系爭土地（抵押物）求償。原
    告主張系爭抵押權擔保之債權不存在，即無理由等語，資為抗辯。
三、得心證之理由：
（一）查訴外人姚水深於八十五年八月間以系爭土地為被告設定本金最高限額一百二
      十五萬元之抵押權，擔保其對被告之債務，存續期間自八十五年八月十九日至
      一百十五年八月十九日，姚水深嗣於八十八年八月間將系爭土地出賣予原告，
      並於八十八年十月十五日將該地所有權移轉登記與原告之事實，已據原告提出
      土地登記謄本、買賣契約書及買賣所有權移轉契約書為證，且為被告所不爭，
      應堪信為真實。次查，訴外人姚水深於八十五年間向被告借款七十萬元，嗣已
      全部清償上開借款債務。另訴外人陳吳金鶯於七十九年一月五日向被告借款四
      百六十萬元，由姚水深擔任連帶保證人，嗣於八十九年五月十一日被告與陳吳
      金鶯、姚水深合意變更該借款期間為七十九年一月五日起至九十二年五月十一
      日止，惟陳吳金鶯自八十九年五月十一日起即未繳納本息，尚欠本金四百六十
      萬元及利息暨違約金迄未清償，被告因而聲請本院裁定准予拍賣原告所有之系
      爭土地（本院九十年度拍字第一七一六號）之事實，亦為兩造所不爭，且經證
      人姚水深證稱：借款契約的簽名（連帶保證人欄）是伊簽的等語（九十年十二
      月五日言詞辯論筆錄），復有本院九十年度拍字第一七一六號民事裁定、擔保
      放款借據、變更借據契約及放款帳卡（以上均影本）附卷可稽，亦堪信為真實
      。
（二）本件兩造之爭執要點在於：訴外人姚水深於八十五年八月間以系爭土地為被告
      設定本金最高限額一百二十五萬元之系爭抵押權所擔保之債權範圍，是否包括
      上述訴外人陳吳金鶯向被告借款四百六十萬元，由姚水深擔任連帶保證人所生
      之連帶保證債務？經查：
  (1)、原告雖主張訴外人姚水深於八十五年八月二十二日以系爭土地為被告設定登記
      系爭抵押權，僅係為擔保其對被告之七十萬元借款債務乙情，然為被告所否認
      ，且參諸證人姚水深證述：當初伊要向農會借七十萬元，伊有請代書設定抵押
      後才到農會去辦理借款。伊全權委託代書去處理，至於代書辦的情形伊並不清
      楚。系爭抵押權設定契約書（影本）上面之印章是伊的，當初為了設定及向農
      會借錢，伊都把印章交給代書及農會等語（九十年十二月五日言詞辯論筆錄）
      ，依民事訴訟法第三百五十八條第一項規定，足以推定系爭抵押權設定契約書
      為真正。次依訴外人姚水深與被告簽訂之系爭抵押權設定契約書其他約定事項
      第一條明定：「立抵押權設定契約書人（擔保物提供人）所提供之本抵押物其
      擔保範圍，包括債務人、擔保物提供人對抵押權人台南縣新化鎮農會，為擔保
      對貴會現在（包括過去所負現在尚未清償）、將來所負之借款、票據、保證、
      損害賠償等，以及其他一切債務．．．．」，有被告提出之抵押權設定契約書
      、其他約定事項及他項權利證明書影本在卷足憑，則其契約文字既已明示當事
      人真意，即系爭抵押權所擔保之債權範圍應包括訴外人姚水深對被告所負之保
      證債務，自難反捨契約文字而更為曲解。準此，被告辯稱：系爭抵押權所擔保
      之債權範圍應包括訴外人姚水深對被告所負之保證債務等語，洵堪採信。
  (2)、原告雖又主張系爭最高限額抵押權，因抵押權人（債權人）與債務人間無基本
      契約（一定之法律關係），為概括最高限額抵押權，且依民法第二百四十七條
      之一規定，難認其為有效等情；惟查：
  、按所謂最高限額抵押權，係對於債權人一定範圍內之不特定債權，預定一最高
      限額，由債務人或第三人提供抵押物予以擔保之特殊抵押權。故最高限額抵押
      權所擔保債權必須為一定範圍內所發生之債權。準此，最高限額抵押權不僅有
      其特定性，且最高限額抵押權係從屬於此一定範圍內之法律關係，最高限額抵
      押權所擔保者，即係此項法律關係所不斷發生之債權，該一定範圍之法律關係
      即為最高限額抵押權之基礎關係。至概括最高限額抵押權，因債權人與債務人
      間無基本契約（一定之法律關係）為擔保債權發生之基礎關係，尚難認屬有效
      。茲查系爭抵押權設定契約書所附之其他約定事項第一條明定：「立抵押權設
      定契約書人（擔保物提供人）所提供之本抵押物其擔保範圍，包括債務人、擔
      保物提供人對抵押權人台南縣新化鎮農會，為擔保對貴會現在（包括過去所負
      現在尚未清償）、將來所負之借款、票據、保證、損害賠償等，以及其他一切
      債務．．．．」，有抵押權設定契約書附其他約定事項影本附卷可稽，雖該條
      約定尚泛言「以及其他一切債務」均在擔保之內，揆諸前揭說明，將使抵押人
      負擔不可預期之債務，顯非妥適，因而此部分概括之約定，因欠缺基礎之法律
      關係，屬概括最高限額抵押權約定之態樣，尚難認為有效。惟除此部分之約定
      外，其餘擔保基礎之法律關係諸如「現在（包括過去所負現在尚未清償）、將
      來所負之借款、票據、保證、損害賠償債務」之約定，均甚為明確，且除去前
      揭概括最高限額抵押權無效部分，其餘最高限額抵押權部分亦可成立，依民法
      第一百十一條但書規定，該部分之約定（即擔保基礎法律關係所生債權之最高
      限額抵押權）應認為有效。是故，依訴外人姚水深與被告簽訂之系爭抵押權設
      定契約，系爭抵押權為最高限額抵押權，而其擔保之債權範圍，包含設定當時
      訴外人姚水深對被告現在（包括過去已發生之債務而尚未清償者）、將來所負
      之借款、票據、保證、損害賠償等債務，堪以認定。
  、次按依照當事人一方預定用於同類契約之條款而訂定之契約，為左列各款之約
      定，按其情形顯失公平者，該部分約定無效：一、免除或減輕預定契約條款之
      當事人之責任者。二、加重他方當事人之責任者。三、使他方當事人拋棄權利
      或限制其行使權利者。四、其他於他方當事人有重大不利益者，民法第二百四
      十七條之一定有明文。查系爭抵押權就擔保基礎法律關係諸如「現在（包括過
      去所負現在尚未清償）、將來所負之借款、票據、保證、損害賠償債務」之約
      定，甚為明確，且其擔保之債權，不論該債權係現在或將來發生，均可得確定
      於最高限額一百二十五萬元債權範圍內為抵押權效力所及，應不致使抵押人負
      擔不可預測之債務，亦無使抵押物受「無限制」限額之拘束，故對抵押人尚無
      保護欠周之虞，亦無加重其責任之情形。又核該部分之文字，尚無閱讀及理解
      上之困難，故亦不生被告挾其經濟上之優勢，迫使抵押人蒙受重大不利益之情
      形。從而，系爭抵押權就擔保基礎法律關係諸如「現在（包括過去所負現在尚
      未清償）、將來所負之借款、票據、保證、損害賠償債務」之約定，尚難認有
      前揭規定所定顯失公平之情形，應屬有效。
（三）綜上所述，訴外人姚水深既為另一訴外人陳吳金鶯向被告借款四百六十萬元之
      連帶保證人，因陳吳金鶯自八十九年五月十一日起即未繳納本息，尚欠本金四
      百六十萬元及利息暨違約金迄未清償，則姚水深自應對被告負連帶保證人責任
      ，且該連帶保證債務之發生係於系爭抵押權存續期間內（即自八十五年八月十
      九日至一百十五年八月十九日），為該抵押權所擔保之保證債權，縱該抵押物
      即系爭土地因買賣而於八十八年十月十五日移轉登記與原告，惟依民法第八百
      六十七條但書規定，其抵押權不因此而受影響。從而，原告依民法第七百六十
      七條、第二百四十七條之一規定，訴請確認被告對於訴外人姚水深以系爭土地
      設定之系爭抵押權所擔保之債權不存在，即非有理，應予駁回。
（四）結論：原告之訴為無理由，依民事訴訟法第七十八條，判決如主文。
中      華      民      國    九十      年    十二      月      十八    日
                                臺灣臺南地方法院民事庭
~B法      官  張季芬
右為正本係照原本作成
如對本判決上訴，須於判決送達後廿日內向本院提出上訴狀
中      華      民      國    九十      年    十二      月      十八    日
~B法院書記官  魏安里


司法院資訊處製作；財團法人民間司法改革基金會備份。
